臺灣高等法院刑事判決　　　　　　　　96年度上訴字第1705號
上　訴　人
即　被　告　甲○○
上列上訴人因毒品危害防制條例案件，不服臺灣臺北地方法院
95年度訴字第1911號，中華民國96年3月23日第一審判決（起訴
案號：臺灣臺北地方法院檢察署95年度毒偵字第1513號），提起
上訴，本院判決如下：
    主  文
原判決撤銷。
甲○○施用第一級毒品，處有期徒刑壹年，減為有期徒刑陸月，
如易科罰金以銀元參佰元即新台幣玖佰元折算壹日。
    事  實
一、甲○○曾因施用毒品案件經送強制戒治期滿，於民國 (下同
    )89 年12月19日經檢察官為不起訴處分，另於92年間再因施
    用毒品案件，經檢察官提起公訴並送戒治，於93年1月9日戒
    治期滿出監，刑案部分經台灣台北地方法院於92年11月12日
    以92年度訴字第1607號判處有期徒刑1年，再經本院於93年2
    月18日以92年度上訴字第4663判決上訴駁回，而於95年2月
    24日送監執行，甫於96年2月23日執行完畢 (不構成累犯)。
    被告於該次送執行前之95年2月24日16時10分採尿前回溯26
    小時內某時，以香煙內摻用第一級毒品海洛因，再點燃吸取
    之方式，施用第一級毒品海洛因1次，經員警採尿送驗，始
    悉上情。
二、案經臺北縣政府警察局中和分局移送臺灣臺北地方法院檢察
    署檢察官偵查起訴。
　　理  由
一、上開犯罪事實，業據被告於本院審判期日坦承不諱，且被告
    經警採尿送驗結果呈鴉片類嗎啡陽性反應，有臺北縣政府警
    察局中和分局毒品案犯罪嫌疑人姓名及代碼對照表、臺灣檢
    驗科技股份有限公司濫用藥物尿液檢驗報告各1紙在卷可證
    （分見臺灣臺北地方法院檢察署95年度毒偵字第1513 號偵
    查卷宗第9、10頁），再佐以被告之臺灣高等法院被告全國
    前案紀錄表（附在本院刑事卷宗），足見被告有施用第一級
    毒品之行為，是被告自白與事實相符，應堪採信。而施用海
    洛因後，其於尿液中排出之最長時限，受施用劑量、施用方
    式、個人體質及其代謝情況等因素影響，一般而言，於施用
    後26小時內可排出，亦經行政院衛生署管制藥品管理局函釋
    在案，而為本院職務上所已知，足認被告於96年2月24日16
    時10分採尿前96小時內某時有施用毒品海洛因之行為。又被
    告曾因施用毒品案件經送強制戒治期滿，於民國89年12月19
    日經檢察官為不起訴處分，另於92年間再因施用毒品案件，
    經檢察官提起公訴並送戒治，經台灣台北地方法院於92年11
    月12日以92年度訴字第1607號判處有期徒刑1年，再經本院
    於93年2月18日以92年度上訴字第4663判決上訴駁回確定，
    有本院被告前案紀錄表可參。查毒品危害防制條例第二十條
    第三項之修正理由：「觀察、勒戒或強制戒治五年後再犯者
    ，顯見前所實施之觀察、勒戒或強制戒治已足以遮斷其施用
    毒品之癮，為期自新及協助其戒除毒癮，對此五年後再犯者
    ，爰明定仍適用初犯之規定，先經觀察、勒戒、強制戒治之
    程序。」及同條例第二十三條第二項之修正理由：「為配合
    簡化施用毒品犯之刑事處遇程序，並鑑於經觀察、勒戒或強
    制戒治執行完畢釋放後五年內再犯者，其再犯率甚高，原據
    以實施之觀察、勒戒及強制戒治既已無法收其實效，自應施
    以刑事處遇。」顯然如施用毒品者係前經觀察、勒戒或強制
    戒治等治療程序執行完畢五年後，始再施用毒品之「初犯」
    ，因前所執行之觀察、勒戒或強制戒治已足收戒除毒癮之效
    ，自應重新執行觀察、勒戒或強制戒治等治療程序，並於治
    療程序執行完畢後，由檢察官為不起訴處分，毋庸對之追訴
    處罰；反之，在「再犯」之情形，因其先前所為治療程序顯
    未能收戒斷毒癮之效，且考量施用毒品者之再犯率偏高，乃
    簡化其刑事處遇程序，而逕予追訴處罰，不再施以治療程序
    。參酌上開立法理由，修正毒品危害防制條例就施用毒品者
    ，祇於「初犯」及「五年後再犯」二種情形，有其追訴條件
    之限制，即須於初犯經觀察、勒戒或強制戒治釋放後，五年
    內均無施用毒品之行為，始能認其前所實施之觀察、勒戒或
    強制戒治已足遮斷毒癮，而得於五年後再犯時，再予適用初
    犯之規定，重行觀察、勒戒等程序。五年內已經再犯，被依
    法追訴處罰，縱其第三次（或第三次以上）施用毒品之時間
    在初犯釋放五年以後，即與「五年後再犯」之情形有別，且
    因已於「五年內再犯」，顯見其再犯率甚高，原實施觀察、
    勒戒或強制戒治，已無法收其實效，而無五年戒斷期之存在
    ，自無再經觀察、勒戒及強制戒治之必要，應由檢察官逕行
    起訴，始符新法修正之本旨 (最高法院95年台非字第59號判
    決參照)。本件，被告前因於施用毒品，經送強制戒治期滿
    ，經檢察官於89年12月19日為不起訴處分，距本件再行施用
    ，固已逾5年，惟其於5年內有再犯施用毒品之情形，依上開
    說明，自應依法論科。從而，本件事證明確，被告犯行足堪
    認定。
二、按行為後法律有變更者，適用行為時之法律，但行為後之法
    律有利於行為人者，適用最有利於行為人之法律，刑法第2
    條第1項定有明文，被告行為後，刑法已於94年2月2日修正
    公布，且依刑法施行法第10條之1規定，於95年7月1日生效
    施行。修正前刑法第41條第1項前段規定：「犯最重本刑為5
    年以下有期徒刑以下之刑之罪，而受6個月以下有期徒刑或
    拘役之宣告，因身體、教育、職業、家庭之關係或其他正當
    事由，執行顯有困難者，得以1元以上3元以下折算一日，易
    科罰金。」又被告行為時之易科罰金折算標準，修正前罰金
    罰鍰提高標準條例第2條前段（現已刪除）規定，就其原定
    數額提高為100倍折算1日，則本件被告行為時之易科罰金折
    算標準，應以銀元300元折算1日，經折算為新臺幣後，應以
    新臺幣900元折算為1日。惟修正後刑法第41條第1項前段則
    規定：「犯最重本刑為5年以下有期徒刑以下之刑之罪，而
    受6個月以下有期徒刑或拘役之宣告者，得以新臺幣1 千元
    、2千元或3 千元折算1 日，易科罰金。」比較修正前後之
    易科罰金折算標準，以修正前之規定，較有利於受刑人，則
    應依刑法第2條第1項前段，適用修正前刑法第41條第1項前
    段規定，定其折算標準。
三、按海洛因為毒品危害防制條例第2條第2項第1款所明定之第
    一級毒品。核被告所為施用第一級毒品海洛因之行為，係犯
    毒品危害防制條例第10條第1項施用第1級毒品罪，其持有第
    1級毒品之低度行為，為施用毒品之高度行為所吸收，不另
    論罪。又中華民國96年罪犯減刑條例業經公布，於96年7 月
    16日施行。本件被告所犯並非該條例第3條所列不予減刑之
    罪，應依同條例第2條第1項第3款規定，減其宣告刑二分之
    一。
四、原審據以論罪科刑，固非無見，惟 (一)、被告行為後，中
    華民國96年罪犯減刑條例業經公布，於96年7月16日施行，
    原審未及審酌，予以減刑，自有未洽；(二)、檢察官起訴被
    告於95年2月24日16時10分許採尿前26小時內之某時施用，
    原判決認定係95年2月24日某時，未於理由欄說明其認定之
    理由，亦有未妥。被告上訴，請求從輕量刑，惟本件之法定
    刑為6月以上5年以下有期徒刑之罪，原審審酌被告前科情形
    ，判處有期徒刑1年，自難謂過重，上訴並無理由。惟原判
    決既有上開可議之處，仍屬無可維持，應由本院將原判決撤
    銷改判。爰審酌被告已有多次施用毒品前素行，仍不知警愓
    ，於前案送監執行之前，又肇本件施用毒品犯行，足見缺乏
    戒斷毒品決心，惟嗣後坦承犯行，犯後態度尚佳等一切情狀
    ，量處有期徒刑1年，減為有期徒刑6月，並諭知易科罰金之
    折算標準，以示懲儆。
據上論斷，應依刑事訴訟法第369條第1項前段、第364條、第299
條第1項前段，毒品危害防制條例第10條第1項，刑法第2條第1項
、第11條、修正前第41條第1項前段，中華民國96年罪犯減刑條
例第2條第1項第3款、第7條、第9條，判決如主文。
本案經檢察官陳維練到庭執行職務。
中　　華　　民　　國　　96　　年　　7 　　月　　31　　日
                  刑事第九庭審判長法  官  劉景星
                                  法  官  官有明
                                  法  官  陳世宗
以上正本證明與原本無異。
如不服本判決，應於收受送達後十日內向本院提出上訴書狀，其
未敘述上訴之理由者並得於提起上訴後十日內向本院補提理由書
（均須按他造當事人之人數附繕本）。
                                  書記官  丁淑蘭
中　　華　　民　　國　　96　　年　　7 　　月　　31　　日
附錄：本案論罪科刑法條全文
毒品危害防制條例第10條
施用第一級毒品者，處 6 月以上 5 年以下有期徒刑。
施用第二級毒品者，處 3 年以下有期徒刑。
